ACORDAO-COMPLETO-2466714

ACÓRDÃO 7900/2021 ATA 15/2021 - PRIMEIRA CÂMARA

VISTOS, relatados e discutidos estes autos de tomada de contas especial instaurada pelo Comando da 5ª Região Militar e 5ª Divisão de Exército, Fundo do Exército, em desfavor da Sra. Aurora Cunha Silva Andrade, em razão do recebimento indevido de pensão especial;
ACORDAM os Ministros do Tribunal de Contas da União, reunidos em sessão de 1ª Câmara, ante as razões expostas pelo Relator, em:
9.1.	julgar irregulares, nos termos dos arts. 1º, inciso I, 16, inciso III, alíneas b e c, da Lei 8.443/1992, c/c os arts. 19 e 23, inciso III, da mesma Lei, as contas da responsável Aurora Cunha Silva Andrade (CPF: XXX.506.149-XX) , condenando-a ao pagamento das importâncias a seguir especificadas, atualizadas monetariamente e acrescidas dos juros de mora, calculadas a partir das datas discriminadas até a data da efetiva quitação do débito, fixando-lhe o prazo de 15 (quinze) dias, para que comprove, perante o Tribunal, o recolhimento das referidas quantias aos cofres do Tesouro Nacional, nos termos do art. 23, inciso III, alínea "a", da citada lei, c/c o art. 214, inciso III, alínea "a", do Regimento Interno do TCU.  
Débitos/Créditos relacionados à responsável Aurora Cunha Silva Andrade (CPF: XXX.506.149-XX) 
	Data da Ocorrência
	Valor Histórico
	Tipo da Parcela

	01/06/2010
	1.676,26
	Débito

	01/07/2010
	4.436,60
	
	01/08/2010
	3.255,79
	
	01/09/2010
	3.255,79
	
	01/10/2010
	3.255,79
	
	01/11/2010
	3.255,79
	
	01/12/2010
	5.033,08
	
	01/01/2011
	3.255,79
	
	01/02/2011
	3.255,79
	
	01/03/2011
	3.255,79
	
	01/04/2011
	3.255,79
	
	01/05/2011
	3.265,91
	
	01/06/2011
	3.265,91
	
	01/07/2011
	4.904,54
	
	01/08/2011
	3.265,91
	
	01/09/2011
	3.265,91
	
	01/10/2011
	3.265,91
	
	01/11/2011
	3.265,91
	
	01/12/2011
	4.893,74
	
	01/01/2012
	3.265,91
	
	01/02/2012
	3.276,71
	
	01/03/2012
	3.276,71
	
	01/04/2012
	3.276,71
	
	01/05/2012
	3.276,28
	
	28/02/2014
	92,65
	Crédito

	31/03/2014
	92,65
	
	30/04/2014
	92,65
	
	31/05/2014
	92,65
	
	30/06/2014
	92,65
	
	31/07/2014
	92,65
	
	31/08/2014
	92,65
	
	30/09/2014
	92,65
	
	31/10/2014
	92,65
	
	30/11/2014
	92,65
	
	31/12/2014
	92,65
	
	31/01/2015
	92,65
	
	28/02/2015
	92,65
	
	31/03/2015
	109,97
	
	30/04/2015
	98,42
	
	31/05/2015
	78,80
	
	30/06/2015
	78,80
	
	31/07/2015
	281,33
	
	31/08/2015
	281,33
	
	30/09/2015
	1.402,83
	
	31/10/2015
	281,33
	
	30/11/2015
	281,33
	
	31/12/2015
	281,33
	
	31/01/2016
	281,33
	
	29/02/2016
	281,33
	
	31/03/2016
	281,33
	
	30/04/2016
	281,33
	
	31/05/2016
	281,33
	
	30/06/2016
	281,33
	
	31/07/2016
	281,33
	
	31/08/2016
	296,81
	
	30/09/2016
	296,81
	
	31/10/2016
	296,81
	
	30/11/2016
	296,81
	
	31/12/2016
	296,81
	
	31/01/2017
	311,65
	
	28/02/2017
	311,65
	
	31/03/2017
	311,65
	
	30/04/2017
	311,65
	
	31/05/2017
	311,65
	
	30/06/2017
	311,65
	
	31/07/2017
	311,65
	
	31/08/2017
	318,75
	
	30/09/2017
	318,75
	
	31/10/2017
	318,75
	
	30/11/2017
	318,75
	
	31/12/2017
	318,75
	
	31/01/2018
	318,75
	
9.2. autorizar, desde logo, a cobrança judicial das dívidas, caso não atendida a notificação, na forma do disposto no art. 28, inciso II, da Lei 8.443/1992;
9.3. autorizar também, desde logo, se requerido, com fundamento no art. 26 da Lei 8.443, de 1992, c/c o art. 217, §§ 1º e 2º do Regimento Interno do TCU, o parcelamento da dívida em até 36 (trinta e seis) parcelas, incidindo, sobre cada parcela, corrigida monetariamente, os correspondentes acréscimos legais, fixando-lhe o prazo de quinze dias, a contar do recebimento da notificação, para comprovar, perante o Tribunal, o recolhimento da primeira parcela, e de trinta dias, a contar da parcela anterior, para comprovar os recolhimentos das demais parcelas, devendo incidir, sobre cada valor mensal, atualizado monetariamente, os juros de mora devidos, no caso do débito, na forma prevista na legislação em vigor, alertando o responsável de que a falta de comprovação do recolhimento de qualquer parcela importará o vencimento antecipado do saldo devedor, nos termos do § 2º do art. 217 do Regimento Interno deste Tribunal; 
9.4. enviar cópia desta decisão à 1ª Vara Federal de Botucatu e à Procuradoria Seccional da União em Bauru, ambas no Estado de São Paulo, para adoção de medidas eventualmente cabíveis relativas ao processo 5000668-34.2019.4.03.6131; 
9.5. enviar cópia desta deliberação ao Comando da 5ª Região Militar e 5ª Divisão de Exército - Fundo do Exército e à responsável.

Tomada de contas especial instaurada pelo Comando da 5ª Região Militar e 5ª Divisão de Exército, Fundo do Exército, em razão do recebimento indevido de pensão especial de ex-combatente da Força Expedicionária Brasileira na 2ª Guerra Mundial.

Primeira Câmara

Comando da 5ª Região Militar e 5ª Divisão de Exército, Fundo do Exército.

3. Responsável: Aurora Cunha Silva Andrade (CPF XXX.506.149-XX).

13.1. Ministros presentes: Walton Alencar Rodrigues (Presidente), Benjamin Zymler, Vital do Rêgo (Relator) e Jorge Oliveira.
13.2. Ministros-Substitutos presentes: Augusto Sherman Cavalcanti e Weder de Oliveira.

VITAL DO RÊGO

Adoto como relatório a instrução de mérito elaborada no âmbito da Secretaria de Controle Externo de Tomada de Contas Especial - SecexTCE (peça 75) , que contou com a anuência do escalão gerencial da referida unidade técnica (peças 76 e 77) , a seguir transcrita:
INTRODUÇÃO
	Cuidam os autos de tomada de contas especial instaurada por Comando da 5ª Região Militar e 5ª Divisão de Exército, Fundo do Exército, em desfavor de Aurora Cunha Silva Andrade (CPF XXX.506.149-XX) , em razão do recebimento indevido de pensão especial, na condição de viúva de ex-combatente da Segunda Guerra Mundial da Força Expedicionária Brasileira - FEB, mesmo após contrair novo matrimônio, no período de 14/5/2010 a 30/4/2012, contrariando o que preconizam o art. 2°, inciso V, e art. 14, inciso II, ambos da Lei 8.059/1990.
HISTÓRICO
Em 4/10/2019, com fundamento na IN/TCU 71/2012, alterada pela IN/TCU 76/2016 e DN/TCU 155/2016, o Comandante da 5ª Região Militar e 5ª Divisão de Exército, Gen Bda Aléssio Oliveira da Silva, autorizou a instauração da tomada de contas especial (peça 28) . O processo foi registrado no sistema e-TCE com o número 3693/2019.
O fundamento para a instauração da Tomada de Contas Especial, conforme consignado na matriz de responsabilização elaborada pelo tomador de contas, foi a constatação da seguinte irregularidade: 
A Sra. Aurora Cunha Silva Andrade, viúva do ex-combatente da Força Expedicionária Brasileira JOÃO REBELLO VIEIRA, falecido em 8 de outubro de 2004, continuou recebendo proventos a título de Pensão Especial no período de 14 de maio de 2010 a 30 de abril de 2012 após contrair novo matrimônio.
A responsável arrolada na fase interna foi devidamente comunicada e, diante da ausência de justificativas suficientes para elidir a irregularidade e da não devolução dos recursos, instaurou-se a tomada de contas especial.
No relatório (peça 56) , o tomador de contas concluiu que o prejuízo importaria no valor original de R$ 70.255,22, imputando-se a responsabilidade a Aurora Cunha Silva Andrade, na condição de beneficiário. 
Em 2/3/2020, a Centro de Controle Interno do Exército emitiu o relatório de auditoria (peça 58) , em concordância com o relatório do tomador de contas, no que se refere ao fato gerador da irregularidade, contudo discordou do valor do débito e das datas das respectivas ocorrências, emitindo novo demonstrativo (peça 58, p. 7-8) . O valor histórico total dos recebimentos indevidos, calculados no parecer contábil-atualização, datado de 12/12/2019, passou a ser de R$ 82.182,55 (peça 58, p. 14-20, e 19) e, abatendo-se as parcelas recolhidas em valores históricos (créditos totais - R$ 11.927,33) , a dívida passou a ser de R$ 71.030,99 (parcelas registradas no e-tce e demonstrativo às peças 64 e 74) . 
O certificado de auditoria e o parecer do dirigente do órgão de controle interno concluíram pela irregularidade das presentes contas (peças 59 e 60) .
Em 4/3/2020, o ministro responsável pela área atestou haver tomado conhecimento das conclusões contidas no relatório e certificado de auditoria, bem como do parecer conclusivo do dirigente do órgão de controle interno, manifestando-se pela irregularidade das contas, e determinou o encaminhamento do processo ao Tribunal de Contas da União (peça 61) .
Na instrução inicial (peça 66) , analisando-se os documentos nos autos, concluiu-se pela necessidade de realização de citação para a seguinte irregularidade (matriz de responsabilização - Anexo II desta Instrução) : 
Irregularidade 1: recebimento indevido de proventos a título de Pensão Especial, no período de 14 de maio de 2010 a 30 de abril de 2012, após contrair novo matrimônio.
Evidências da irregularidade: documentos técnicos presentes nas peças 2, 3, 27, 53, 56, 58 e 64.
Normas infringidas: o art. 2°, inciso V e art. 14, inciso II, ambos da Lei n° 8.059/90.
Débitos relacionados à responsável Aurora Cunha Silva Andrade (CPF: XXX.506.149-XX) , conforme discriminado no demonstrativo de débito à peça 64, no Anexo II desta instrução, e no ofício de citação à peça 70:
Cofre credor: Tesouro Nacional.
Responsável: Aurora Cunha Silva Andrade (CPF: XXX.506.149-XX) .
Conduta: não comunicar imediatamente à administração militar o novo matrimônio e continuar a receber proventos de pensão especial de ex-combatente da FEB durante a Segunda Guerra Mundial, à qual não tinha mais direito a partir das novas núpcias.
Nexo de causalidade: ao não comunicar imediatamente o novo matrimônio à administração militar, a viúva e pensionista especial de ex-combatente da FEB permaneceu no sistema de pagamento e continuou recebendo a pensão indevidamente, beneficiando-se do prejuízo suportado pelo Erário.
Culpabilidade: não há excludentes de ilicitude, de culpabilidade e de punibilidade. É razoável supor que a responsável tinha consciência da ilicitude de sua conduta. Era esperada conduta diversa da praticada, qual seja, comunicar imediatamente o novo matrimônio para cancelamento da pensão especial de ex-combatente, a qual não tinha mais direito a partir das novas núpcias.
Encaminhamento: citação.
Em cumprimento ao pronunciamento da unidade (peça 68) , foi efetuada citação da responsável, nos moldes adiante:
 Aurora Cunha Silva Andrade - promovida a citação da responsável, conforme delineado adiante:
	Comunicação: Ofício 60023/2020 - Seproc (peça 70) 
Data da Expedição: 20/11/2020
Data da Ciência: 25/11/2020 (peça 71) 
Nome Recebedor: Aurora Cunha Silva Andrade
Observação: Ofício enviado para o endereço do responsável, conforme pesquisa na base de dados nos sistemas corporativos do TCU, custodiada pelo TCU.
Fim do prazo para a defesa: 10/12/2020
	
Conforme Despacho de Conclusão das Comunicações Processuais (peça 73) , as providências inerentes às comunicações processuais foram concluídas. 
Transcorrido o prazo regimental, a responsável Aurora Cunha Silva Andrade permaneceu silente, devendo ser considerada revel, nos termos do art. 12, § 3º, da Lei 8.443/1992.
ANÁLISE DOS PRESSUPOSTOS DE PROCEDIBILIDADE DA IN/TCU 71/2012
Avaliação de Viabilidade do Exercício do Contraditório e Ampla Defesa
Verifica-se que não houve o transcurso de mais de dez anos desde o fato gerador sem que tenha havido a notificação da responsável pela autoridade administrativa federal competente (art. 6º, inciso II, c/c art. 19 da IN/TCU 71/2012, modificada pela IN/TCU 76/2016) , uma vez que o fato gerador da irregularidade sancionada ocorreu no período de 14/5/2010 (data do segundo casamento da pensionista, a partir da qual perdeu direito a pensão especial, peça 2) a 30/4/2012  (data da extinção da pensão militar por opção ao recebimento de pensão civil a partir de 1º/5/2012, peça 27, p. 127-128) , e a responsável foi notificada sobre a irregularidade pela autoridade administrativa competente conforme abaixo:
Aurora Cunha Silva Andrade, por meio dos seguintes documentos: 
	Documento
	Data ciência
	Evidência/peça

	Oficio n° 001 - Sindicante/5° GAC AP
	15/10/2013
	47

	Oficio n° 002 - Sindicante/5° GAC AP
	15/10/2013
	48

	Carta 409-SIP/1-Rio-SS2.22 LCR
	8-12-2011 e 27/12/2011
	49-50

	Notificação 1/2019 - TCE/UG: 160219 
	24/10/2019
	51, p. 4

	Notificação 2/2019 - TCE/UG: 160219 
	18/12/2019
	58, p. 15

	Notificação 3/2019 - TCE/UG: 160219 
	07/02/2020
	58, p. 91

Valor de Constituição da TCE 	
Verifica-se, ainda, que o valor atualizado do débito apurado (sem juros) em 1/1/2017 é de R$ 112.409,67, conforme demonstrativo à peça 63, portanto superior ao limite mínimo de R$ 100.000,00, na forma estabelecida conforme os arts. 6º, inciso I, e 19 da IN/TCU 71/2012, modificada pela IN/TCU 76/2016. 
OUTROS PROCESSOS/DÉBITOS NOS SISTEMAS DO TCU COM OS MESMOS RESPONSÁVEIS
Informa-se que não foi encontrado débito imputável à responsável em outros processos no Tribunal.
A tomada de contas especial está, assim, devidamente constituída e em condição de ser instruída.
EXAME TÉCNICO
Da validade das notificações:
Preliminarmente, cumpre tecer breves considerações sobre a forma como são realizadas as comunicações processuais no TCU. A esse respeito, destacam-se o art. 179, do Regimento Interno do TCU (Resolução 155, de 4/12/2002) e o art. 4º, inciso III, § 1º, da Resolução TCU 170, de 30 de junho de 2004, in verbis:
Art. 179. A citação, a audiência ou a notificação, bem como a comunicação de diligência, farse-ão:
I - mediante ciência da parte, efetivada por servidor designado, por meio eletrônico, fac-símile, telegrama ou qualquer outra forma, desde que fique confirmada inequivocamente a entrega da comunicação ao destinatário;
II - mediante carta registrada, com aviso de recebimento que comprove a entrega no endereço do destinatário;
III - por edital publicado no Diário Oficial da União, quando o seu destinatário não for localizado
 (...) 
Art. 3º As comunicações serão dirigidas ao responsável, ou ao interessado, ou ao dirigente de órgão ou entidade, ou ao representante legal ou ao procurador constituído nos autos, com poderes expressos no mandato para esse fim, por meio de:
I - correio eletrônico, fac-símile ou telegrama;
II - servidor designado;
III - carta registrada, com aviso de recebimento;
IV - edital publicado no Diário Oficial da União, quando o seu destinatário não for localizado, nas hipóteses em que seja necessário o exercício de defesa.
Art. 4º. Consideram-se entregues as comunicações:
I - efetivadas conforme disposto nos incisos I e II do artigo anterior, mediante confirmação da ciência do destinatário;
II - realizadas na forma prevista no inciso III do artigo anterior, com o retorno do aviso de recebimento, entregue comprovadamente no endereço do destinatário;
III - na data de publicação do edital no Diário Oficial da União, quando realizadas na forma prevista no inciso IV do artigo anterior.
§ 1º O endereço do destinatário deverá ser previamente confirmado mediante consulta aos sistemas disponíveis ao Tribunal ou a outros meios de informação, a qual deverá ser juntada ao respectivo processo.
 (...) 
Bem se vê, portanto, que a validade da citação via postal não depende de que o aviso de recebimento seja assinado pelo próprio destinatário da comunicação, o que dispensa, no caso em tela, a entrega do AR em "mãos próprias". A exigência da norma é no sentido de o Tribunal verificar se a correspondência foi entregue no endereço correto, residindo aqui a necessidade de certeza inequívoca. 
Não é outra a orientação da jurisprudência do TCU, conforme se verifica dos julgados a seguir transcritos:
São válidas as comunicações processuais entregues, mediante carta registrada, no endereço correto do responsável, não havendo necessidade de que o recebimento seja feito por ele próprio (Acórdão 3648/2013-TCU-Segunda Câmara, Relator Min. José Jorge) ;
É prescindível a entrega pessoal das comunicações pelo TCU, razão pela qual não há necessidade de que o aviso de recebimento seja assinado pelo próprio destinatário. Entregandose a correspondência no endereço correto do destinatário, presume-se o recebimento da citação. (Acórdão 1019/2008-TCU-Plenário, Relator Min. Benjamin Zymler) ;
As comunicações do TCU, inclusive as citações, deverão ser realizadas mediante Aviso de Recebimento - AR, via Empresa Brasileira de Correios e Telégrafos, bastando para sua validade que se demonstre que a correspondência foi entregue no endereço correto. (Acórdão 1526/2007-TCU-Plenário, Relator Min. Aroldo Cedraz) .
A validade do critério de comunicação processual do TCU foi referendada pelo Supremo Tribunal Federal, nos termos do julgamento do MS-AgR 25.816/DF, por meio do qual se afirmou a desnecessidade da ciência pessoal do interessado, entendendo-se suficiente a comprovação da entrega do "AR" no endereço do destinatário:
Ementa: agravo regimental. Mandado de segurança. Desnecessidade de intimação pessoal das decisões do tribunal de contas da união. art. 179 do regimento interno do TCU. Intimação do ato impugnado por carta registrada, iniciado o prazo do art. 18 da lei nº 1.533/51 da data constante do aviso de recebimento. Decadência reconhecida. Agravo improvido.
O envio de carta registrada com aviso de recebimento está expressamente enumerado entre os meios de comunicação de que dispõe o Tribunal de Contas da União para proceder às suas intimações.
O inciso II do art. 179 do Regimento Interno do TCU é claro ao exigir apenas a comprovação da entrega no endereço do destinatário, bastando o aviso de recebimento simples. 
Da revelia da responsável Aurora Cunha Silva Andrade
No caso vertente, a citação da responsável (Aurora Cunha Silva Andrade) se deu em endereço proveniente de pesquisa de endereços realizada pelo TCU (vide parágrafos acima) . A entrega do ofício citatório nesse endereço ficou comprovada, conforme detalhamento a seguir:
recebedora: Aurora Cunha Silva Andrade, ofício 60023/2020 - Seproc (peça 70) , origem nos sistemas corporativos do TCU.
Nos processos do TCU, a revelia não leva à presunção de que seriam verdadeiras todas as imputações levantadas contra os responsáveis, diferentemente do que ocorre no processo civil, em que a revelia do réu opera a presunção da verdade dos fatos narrados pelo autor (Acórdão 1009/2018-TCU-Plenário, Relator Min. Bruno Dantas; 2369/2013 - TCU - Plenário, Relator Min. Benjamin Zymler e 2449/2013 - TCU - Plenário, Relator Min. Benjamin Zymler) . Dessa forma, a avaliação da responsabilidade do agente não pode prescindir da prova existente no processo ou para ele carreada. 
Ao não apresentar sua defesa, a responsável deixou de produzir prova da regular aplicação dos recursos sob sua responsabilidade, em afronta às normas que impõem aos gestores públicos a obrigação legal de, sempre que demandados pelos órgãos de controle, apresentar os documentos que demonstrem a correta utilização das verbas públicas, a exemplo do contido no art. 93 do Decreto-Lei 200/1967: "Quem quer que utilize dinheiros públicos terá de justificar seu bom e regular emprego na conformidade das leis, regulamentos e normas emanadas das autoridades administrativas competentes." 
Mesmo as alegações de defesa não sendo apresentadas, considerando o princípio da verdade real que rege esta Corte, procurou-se buscar, em manifestações da responsável na fase interna desta Tomada de Contas Especial, se havia algum argumento que pudesse ser aproveitado a seu favor. 
Os argumentos apresentados na fase interna (peças 18, 21, 30, 37 e 42) , todavia, não elidem as irregularidades apontadas.
Em se tratando de processo em que a parte interessada não se manifestou acerca das irregularidades imputadas, não há elementos para que se possa efetivamente aferir e reconhecer a ocorrência de boa-fé na conduta da responsável, podendo este Tribunal, desde logo, proferir o julgamento de mérito pela irregularidade das contas, conforme os termos dos §§ 2º e 6º do art. 202 do Regimento Interno do TCU. (Acórdão 2064/2011-TCU-Primeira Câmara (relator Min. Ubiratan Aguiar) , 6.182/2011-TCU-1ª Câmara (relator Min. Weber de Oliveira) , 4.072/2010-TCU-1ª Câmara (Relator Min. Valmir Campelo) , 1.189/2009-TCU-1ª Câmara (Relator Min. Marcos Bemquerer) , 731/2008-TCU-Plenário (Relator Min. Aroldo Cedraz) .
Dessa forma, a responsável Aurora Cunha Silva Andrade deve ser considerada revel, nos termos do art. 12, § 3º, da Lei 8.443/1992, devendo as contas serem julgadas irregulares, condenando-a ao débito apurado e aplicando-lhe a multa prevista no art. 57 da Lei 8.443/1992.
Prescrição da Pretensão Punitiva
Vale ressaltar que a pretensão punitiva do TCU, conforme Acórdão 1441/2016-TCU-Plenário, Relator Min. Benjamin Zymler, que uniformizou a jurisprudência acerca dessa questão, subordina-se ao prazo geral de prescrição indicado no art. 205 do Código Civil, que é de dez anos, contado da data de ocorrência da irregularidade sancionada, nos termos do art. 189 do Código Civil, sendo este prazo interrompido pelo ato que ordenar a citação, a audiência ou a oitiva da responsável.
No caso em exame, não ocorreu a prescrição, uma vez que a irregularidade sancionada se deu no período de 14/5/2010 a 30/4/2012, e o ato de ordenação da citação ocorreu em 31/10/2020.
CONCLUSÃO
Em face da análise promovida na seção "Exame Técnico", verifica-se que a responsável Aurora Cunha Silva Andrade não logrou comprovar a boa e regular aplicação dos recursos, instada a se manifestar, optou pelo silêncio, configurando a revelia, nos termos do § 3º, do art. 12, da Lei 8.443/1992. Ademais, inexistem nos autos elementos que demonstrem a boa-fé da responsável ou a ocorrência de outras excludentes de culpabilidade.
Verifica-se também que não houve a prescrição da pretensão punitiva, conforme análise já realizada.
Tendo em vista que não constam dos autos elementos que permitam reconhecer a boa-fé da responsável, sugere-se que as suas contas sejam julgadas irregulares, nos termos do art. 202, § 6º, do Regimento Interno do TCU, com a imputação do débito atualizado monetariamente e acrescido de juros de mora, nos termos do art. 202, § 1º do Regimento Interno do TCU, descontado o valor eventualmente recolhido, com a aplicação da multa prevista no art. 57 da Lei 8.443/1992.
Por fim, como não houve elementos que pudessem modificar o entendimento acerca das irregularidades em apuração, mantém-se a matriz de responsabilização presente no anexo I desta instrução, com os elementos da responsabilização descritos no encaminhamento da instrução de peça 66.
PROPOSTA DE ENCAMINHAMENTO
Diante do exposto, submetemos os autos à consideração superior, propondo ao Tribunal:
considerar revel a responsável Aurora Cunha Silva Andrade (CPF: XXX.506.149-XX) , para todos os efeitos, dando-se prosseguimento ao processo, com fulcro no art. 12, § 3º, da Lei 8.443/1992; 
julgar irregulares, nos termos dos arts. 1º, inciso I, 16, inciso III, alíneas b e c, da Lei 8.443/1992, c/c os arts. 19 e 23, inciso III, da mesma Lei, as contas da responsável Aurora Cunha Silva Andrade (CPF: XXX.506.149-XX) , condenando-a ao pagamento das importâncias a seguir especificadas, atualizadas monetariamente e acrescidas dos juros de mora, calculadas a partir das datas discriminadas até a data da efetiva quitação do débito, fixando-lhe o prazo de quinze dias, para que comprove, perante o Tribunal, o recolhimento das referidas quantias aos cofres do Tesouro Nacional, nos termos do art. 23, inciso III, alínea "a", da citada lei, c/c o art. 214, inciso III, alínea "a", do Regimento Interno do TCU.  
		Débitos relacionados à responsável Aurora Cunha Silva Andrade (CPF: XXX.506.149-XX) 
	Data da Ocorrência
	Valor Histórico
	Tipo da Parcela

	01/06/2010
	1.676,26
	débito

	01/07/2010
	4.436,60
	
	01/08/2010
	3.255,79
	
	01/09/2010
	3.255,79
	
	01/10/2010
	3.255,79
	
	01/11/2010
	3.255,79
	
	01/12/2010
	5.033,08
	
	01/01/2011
	3.255,79
	
	01/02/2011
	3.255,79
	
	01/03/2011
	3.255,79
	
	01/04/2011
	3.255,79
	
	01/05/2011
	3.265,91
	
	01/06/2011
	3.265,91
	
	01/07/2011
	4.904,54
	
	01/08/2011
	3.265,91
	
	01/09/2011
	3.265,91
	
	01/10/2011
	3.265,91
	
	01/11/2011
	3.265,91
	
	01/12/2011
	4.893,74
	
	01/01/2012
	3.265,91
	
	01/02/2012
	3.276,71
	
	01/03/2012
	3.276,71
	
	01/04/2012
	3.276,71
	
	01/05/2012
	3.276,28
	
	28/02/2014
	92,65
	crédito

	31/03/2014
	92,65
	
	30/04/2014
	92,65
	
	31/05/2014
	92,65
	
	30/06/2014
	92,65
	
	31/07/2014
	92,65
	
	31/08/2014
	92,65
	
	30/09/2014
	92,65
	
	31/10/2014
	92,65
	
	30/11/2014
	92,65
	
	31/12/2014
	92,65
	
	31/01/2015
	92,65
	
	28/02/2015
	92,65
	
	31/03/2015
	109,97
	
	30/04/2015
	98,42
	
	31/05/2015
	78,80
	
	30/06/2015
	78,80
	
	31/07/2015
	281,33
	
	31/08/2015
	281,33
	
	30/09/2015
	1.402,83
	
	31/10/2015
	281,33
	
	30/11/2015
	281,33
	
	31/12/2015
	281,33
	
	31/01/2016
	281,33
	
	29/02/2016
	281,33
	
	31/03/2016
	281,33
	
	30/04/2016
	281,33
	
	31/05/2016
	281,33
	
	30/06/2016
	281,33
	
	31/07/2016
	281,33
	
	31/08/2016
	296,81
	
	30/09/2016
	296,81
	
	31/10/2016
	296,81
	
	30/11/2016
	296,81
	
	31/12/2016
	296,81
	
	31/01/2017
	311,65
	
	28/02/2017
	311,65
	
	31/03/2017
	311,65
	
	30/04/2017
	311,65
	
	31/05/2017
	311,65
	
	30/06/2017
	311,65
	
	31/07/2017
	311,65
	
	31/08/2017
	318,75
	
	30/09/2017
	318,75
	
	31/10/2017
	318,75
	
	30/11/2017
	318,75
	
	31/12/2017
	318,75
	
	31/01/2018
	318,75
	
	Valor atualizado do débito (com juros) em 23/2/2021: R$ 144.425,69 (peça 74) .
aplicar à responsável Aurora Cunha Silva Andrade (CPF: XXX.506.149-XX) a multa prevista no art. 57 da Lei 8.443/1992 c/c o art. 267 do Regimento Interno do TCU, fixando-lhe o prazo de quinze dias, a contar da notificação, para que comprove, perante o Tribunal (art. 214, III, alínea "a", do Regimento Interno do TCU) , o recolhimento da dívida aos cofres do Tesouro Nacional, atualizada monetariamente desde a data do acórdão proferido por este Tribunal até a data do efetivo recolhimento, se paga após o vencimento, na forma da legislação em vigor;
autorizar, desde logo, a cobrança judicial das dívidas, caso não atendida a notificação, na forma do disposto no art. 28, inciso II, da Lei 8.443/1992;
autorizar também, desde logo, se requerido, com fundamento no art. 26 da Lei 8.443, de 1992, c/c o art. 217, §§ 1º e 2º do Regimento Interno do TCU, o parcelamento da (s) dívida (s) em até 36 parcelas, incidindo, sobre cada parcela, corrigida monetariamente, os correspondentes acréscimos legais, fixando-lhe o prazo de quinze dias, a contar do recebimento da notificação, para comprovar, perante o Tribunal, o recolhimento da primeira parcela, e de trinta dias, a contar da parcela anterior, para comprovar os recolhimentos das demais parcelas, devendo incidir, sobre cada valor mensal, atualizado monetariamente, os juros de mora devidos, no caso do débito, na forma prevista na legislação em vigor, alertando o responsável de que a falta de comprovação do recolhimento de qualquer parcela importará o vencimento antecipado do saldo devedor, nos termos do § 2º do art. 217 do Regimento Interno deste Tribunal; 
enviar cópia do Acórdão a ser prolatado à Procuradoria da República no Estado de PR, nos termos do § 3º do art. 16 da Lei 8.443/1992, c/c o § 7º do art. 209 do Regimento Interno do TCU, para adoção das medidas cabíveis; e
enviar cópia do Acórdão que vier a ser proferido ao Comando da 5ª Região Militar e 5ª Divisão de Exército - Fundo do Exército e à responsável, para ciência;
informar à Procuradoria da República no Estado de Paraíba, ao Comando da 5ª Região Militar e 5ª Divisão de Exército - Fundo do Exército e à responsável que a presente deliberação, acompanhada do Relatório e do Voto que a fundamenta, está disponível para a consulta no endereço www.tcu.gov.br/acordaos, além de esclarecer que, caso requerido, o TCU poderá fornecer sem custos as correspondentes cópias, de forma impressa; e
informar à Procuradoria da República no Estado da Paraíba que, nos termos do parágrafo único do art. 62 da Resolução TCU 259/2014, os procuradores e membros do Ministério Público credenciados nesta Corte podem acessar os presentes autos de forma eletrônica e automática, ressalvados apenas os casos de eventuais peças classificadas como sigilosas, as quais requerem solicitação formal.
Em seu parecer (peça 78) , o representante do MPTCU manifestou-se de acordo com a proposta oferecida pela unidade técnica.
	É o Relatório.

não há

Procuradora-Geral Cristina Machado da Costa e Silva.

TOMADA DE CONTAS ESPECIAL. LEI 8.059/1990. RECEBIMENTO INDEVIDO DE PENSÃO ESPECIAL EM RAZÃO DE A RESPONSÁVEL TER CONTRAÍDO NOVO MATRIMÔNIO. AÇÃO JUDICIAL DE COBRANÇA ANTERIOR À FASE EXTERNA DO PROCESSO DE CONTAS. CONDENAÇÃO DA RESPONSÁVEL EM PRIMEIRO GRAU. REVELIA. CONTAS IRREGULARES. DÉBITO E MULTA.

TOMADA DE CONTAS ESPECIAL (TCE)

Secretaria de Controle Externo de Tomada de Contas Especial (SecexTCE).

Cuidam os autos de tomada de contas especial instaurada pelo Comando da 5ª Região Militar e 5ª Divisão de Exército, Fundo do Exército, em desfavor de Aurora Cunha Silva Andrade em razão do recebimento indevido de pensão especial, no período de 14/5/2010 a 30/4/2012, na condição de viúva de ex-combatente da Segunda Guerra Mundial da Força Expedicionária Brasileira - FEB, mesmo após contrair novo matrimônio, contrariando o que preconizam o art. 2°, inciso V, e art. 14, inciso II, ambos da Lei 8.059/1990.
Durante a fase interna de apuração e anteriormente à instauração da Tomada de Contas Especial, realizou-se a oitiva da responsável, obtendo-se declaração de reconhecimento de dívida por ela firmada. Em seguida, implantou-se desconto em folha, por ela autorizado, a fim de ressarcir o erário pelos valores indevidamente recebidos. Posteriormente, o órgão constatou que a efetiva quitação do débito demandaria o aumento do desconto nos rendimentos da responsável, o que ela não autorizou.
Ainda no curso dos procedimentos anteriores à instauração desta tomada de contas, a Procuradoria Seccional da União em Bauru (SP) ajuizou ação de cobrança (Processo nº 5000668-34.2019.4.03.6131) em atendimento à solicitação a ela encaminhada pelo Chefe da Seção de Serviço de Inativos e Pensionistas da 5ª Região Militar, conforme páginas 7 e 8 da peça 23. 
Ao final da fase interna desta tomada de contas especial, o relatório do Tomador de Contas concluiu pela existência de dano ao erário, no valor original de R$ 70.255,22, imputando-se responsabilidade à Sra. Aurora Cunha Silva Andrade. 
O Controle Interno do Comando do Exército emitiu relatório de auditoria em concordância com o tomador de contas quanto ao fato gerador da irregularidade, porém discordando do valor do débito e das datas de ocorrências, revisando o valor histórico para R$ 71.030,99.
O certificado de auditoria e o parecer do dirigente do controle interno concluíram pela irregularidade das contas da responsável e o Ministro de Estado da Defesa atestou haver tomado conhecimento das conclusões contidas nos documentos emitidos pelo Controle Interno do Comando do Exército, manifestando-se pela irregularidade das contas, determinando o encaminhamento do processo a esta Corte.
No âmbito deste Tribunal, a unidade instrutora promoveu a citação da responsável, que não apresentou suas alegações de defesa, razão pela qual propõe considerá-la revel, nos termos do art. 12, § 3º, da Lei 8.443/1992.
Quanto ao mérito, a SecexTCE não identificou nos autos informações que afastassem a irregularidade apontada e o consequente dano ao erário, ou ainda que caracterizassem sua boa-fé, propondo julgar irregulares as contas da Sra. Aurora Cunha Silva Andrade e imputar-lhe débito.
À peça 78, o representante do MPTCU anuiu às conclusões e às propostas de encaminhamento alvitradas pela SecexTCE.
Feito esse breve resumo, passo a decidir.
Anoto, desde já, que adoto como razões de decidir as análises empreendidas pela SecexTCE, registradas integralmente no relatório precedente.
Analisando os autos, verifico que, no curso das fases interna e externa da presente tomada de contas especial, a responsável teve diversas oportunidades para apresentar suas alegações de defesa, optando por não fazê-lo, sendo considerada, portanto, revel.
Entretanto, nos processos no âmbito do TCU busca-se a verdade material, razão pela qual a revelia não conduz, automaticamente, à presunção de que sejam verdadeiras as alegações formuladas contra a responsável.
Porém, em consulta aos autos, não foi possível identificar qualquer informação capaz de afastar o débito e a responsabilidade da Sra. Aurora Cunha Silva Andrade. Ao contrário, em consulta ao sítio eletrônico da justiça federal (https://pje1g.trf3.jus.br/pje/ConsultaPublica/listView.seam) , constato que já houve prolação de sentença nos autos da ação de cobrança contra ela ajuizada pela Procuradoria Seccional da União em Bauru (Processo nº 5000668-34.2019.4.03.6131) , a qual a condenou a restituir a União o valor de R$ 117.164,35, conforme peça 79.
Registro que, no âmbito do supracitado processo judicial, a responsável não apresentou defesa, sendo considerada revel.
Portanto, concluo que as contas da Sra. Aurora Cunha Silva Andrade devem ser julgadas irregulares, imputando-se lhe débito, nos termos dos arts. 1º, inciso I, 16, inciso III, alíneas b e c, da Lei 8.443/1992, c/c os arts. 19 e 23, inciso III, da mesma Lei, em razão dos valores recebidos, indevidamente, após contrair novo matrimônio, incidindo na hipótese de extinção do direito ao recebimento da pensão, conforme previsto no inciso I do art. 14 da Lei 8.059/1990.
Deixo apenas de acolher a proposta da unidade técnica de aplicação de multa à responsável. É sabido que o TCU, utilizando-se do juízo discricionário conferido pelo art. 57 da Lei 8.443/1992 e chegando à conclusão que a medida se afigura de excessivo rigor diante das circunstâncias do caso concreto, pode deixar de aplicar a referida sanção pecunária. 
No caso em comento, observo que a detecção dos pagamentos irregulares só foi possível porque a própria responsável informou ao Exército acerca da contração de novo matrimônio, fator que deve ser levado em consideração como atenuante, nos termos do art. 22, §2º, da Lei 13.655/2018.
Ante o exposto, manifesto-me para que o Tribunal aprove o Acórdão que ora submeto à deliberação deste Colegiado.
TCU, Sala das Sessões, em 11 de maio de 2021.
Ministro VITAL DO RÊGO 
Relator